臺灣板橋地方法院刑事判決　　　　　　　96年度易字第1063號
公　訴　人　臺灣板橋地方法院檢察署檢察官
被　　　告　甲○○
選任辯護人　魏千峰律師
　　　　　　林俊宏律師
上列被告因妨害自由案件，經檢察官提起公訴（九十六年度偵續
字第一二八號），本院判決如下：
    主  文
甲○○以強暴、脅迫使人行無義務之事，處拘役伍拾日，減為拘
役貳拾伍日，如易科罰金，以（銀元）佰元折算壹日。
    事  實
一、甲○○與乙○○同居於臺北縣中和市○○路○段一二二號十
    一樓之一，於九十四年四月八日上午一時至二時許，甲○○
    向乙○○追討同居期間因電話費、租金及為乙○○支付學費
    等項目之債務，並要求乙○○簽立借據，乙○○因對甲○○
    所述款項有所質疑而發生口頭爭執，進而互相辱罵，乙○○
    即拒絕簽立借據，甲○○為使乙○○簽立借據，竟情緒激動
    、態度粗暴，以「王八蛋」、「賤貨」、「你快點給我簽」
    及「不簽不能離開」等語，辱罵乙○○，及作勢毆打等強暴
    、脅迫之方式，使乙○○心生畏懼，致生危害於安全，乙○○因而在甲○○口述下簽立內載有借款新臺幣（下同）七十
    二萬元之借據乙紙，而行此無義務之事。
二、案經乙○○訴由臺北市政府警察局大同分局移送臺灣士林地
    方法院檢察署呈請臺灣高等法院檢察署檢察長令轉臺灣板橋
    地方法院檢察署檢察官偵查起訴。
    理  由
一、訊據被告甲○○坦承在上揭時地，與告訴人乙○○核算債務
    ，告訴人確有簽立一紙借據交予伊之事實，惟矢口否認有妨
    害自由之犯行，辯稱：伊和告訴人簽立借據過程中，都是平
    和的狀態，伊與告訴人是室友關係，簽立借據時，告訴人沒
    有意見，亦沒有爭吵之事，伊沒有說如果告訴人不簽立借據
    就不讓她走之類的話，伊在告訴人簽立借據之後，就各自回
    房間，後來告訴人與朋友出去，伊並未對告訴人有妨害自由
    之犯行云云。經查：
  (一)證人乙○○、丁○○及丙○○於警詢、偵查中之證詞，當事
    人於本院言詞辯論終結前，均未對證據能力聲明異議，本院
    審酌該言詞陳述作成時之情況，認為適當，依刑事訴訟法第
    一百五十九條之五第二項之規定有證據能力。
  (二)被告上揭妨害自由之犯行，業據告訴人於偵查中證述：「因
    為我們談的結果都一直在吵架，我就不想與她談，我想要出
    去，甲○○說不准我出去，我就要出家門，她就擋在門口說
    不准走，要講清楚，我就進房間傳簡訊給丁○○，．．。傳
    簡訊之後，丁○○有打電話給我，但因為我一直在與甲○○
    在吵架，我就從頭到尾沒有接電話。我覺得甲○○講的很不
    合理，如果她可以列得出來我欠她的錢的，我就承認，我就
    不計較我以前幫她繳的錢，不過因為她寫的不合理而且還算
    了七十幾萬元，我完全沒辦法接受，我當時也很生氣，講話
    也是大聲，問她你怎麼可以這樣問我，後來甲○○就更生氣
    ，就一直罵髒話，就更堅定要我一定要寫借據，我才可以出
    去，我就說我不寫，我也不想寫，她就說唸什麼我就寫什麼
    ，我寫的第一張字很醜，她就把它撕掉，叫我重寫，寫完我
    就說我要出去，我就出去了。」、「只是一直很兇，一直罵
    髒話，要我寫借據。」等語（見九十五年度偵續字第一二○
    號卷第十五頁），本院審理中結證稱：「被告要求我依照她
    唸的字句來寫借據，當時我感到很害怕，我就依照她唸的內
    容來寫，第一張被告不是很滿意，當時我們情緒都很激動，
    被告一直罵髒話，當時我心理很害怕，我不知道她是否會對
    我做出什麼事情，我寫的借據金額沒有告訴我為何有這些金
    額，且她所列的金額也都不是事實，當天我很害怕我就進入
    房間傳一個求教的簡訊內容給丁○○內容是『來我家找我』
    。我們吵鬧的時候丁○○就在我們家門口，當時我們吵的蠻
    兇的，丁○○有按電鈴，當時丁○○沒有進來。」、「我們
    相處那麼久我覺得他當時情緒很激動不知道他會做出什麼事
    情，所以我才簡訊的。」、「我們沒有說什麼或是做什麼，
    被告她就是情緒失控有些歇斯底里，當時我的情緒也很大，
    當時我們沒有辦法溝通。」、「我寫完之後被告才讓我離開
    ，寫借據之前我們就是吵架，他除了說不寫借據就不能離開
    以外另外就是罵三字經，他就是罵『王八蛋』、『賤貨』、
    『你快點給我簽』等話，簽完之後他說會告死我。」、「（
    問：當天想不想簽立借據？）完全不想。」、「（問：後來
    為何要簽立借據？）我是很害怕我才簽的，我很怕被告是否
    會對我做出什麼事情或是傷害我，所以我才簽借據的。」、
    「（問：當時怕被告傷害你或是對你做出什麼事情，這是你
    的主觀想法或是有其他事情可以做為依據？）當時我們的舉
    動還蠻激動的，當時被告有作勢要打我的行為」等語明確，
    並互核情節大致相符，證人即經告訴人傳簡訊，隨後到場之
    友人丁○○偵查中亦證稱：「我接到乙○○的簡訊，她說快
    到我家找我，我覺得很奇怪，就先回電，我打她家電話、手
    機，都沒有人接，我就很擔心，我就去她家找她，當天管理
    員不在，我就直接上去十一樓之一，到她家門口，我聽到她
    們吵架的聲音，很大聲，我聽到乙○○說『求求你不要這樣
    』，，．。我就按門鈴，甲○○就很大力的開門，就轉身往
    裡面問『他是誰』？又把門砰的一聲關上，我又再一次敲門
    ，都沒有人回應我，我就把耳朵貼到門上，就聽到瑋真說：
    『求求妳不要這樣』，也聽到甲○○說：『你這個賤人、王
    八蛋，快點給我寫』，然後好像就比較安靜了，我一直在門
    外跺步徘徊，大約過了一、二十分鐘，我就想到要下樓來，
    她說快點離開這裡，我就開車載她，她在我車上，．，張（
    瑋真）說甲○○逼她寫借據。」、「我一邊開車，一邊問路
    人，後來問到加油站的人，我就開到中和的婦幼保安隊就是
    黃光世警員那，他當時值班，那時瑋真還在哭，那時她不知
    要不要備案，她怕造成甲○○的污點，．，後來乙○○沒有
    備案。」等語（見同上偵續卷第十三頁），本院審理中再結
    證稱：「我在門口按門鈴之前我有聽到屋內有吵架的聲音，
    我就按門鈴當時應門的人是被告，後來他一開門就摔門碰一
    聲，當時我覺得很錯愕，然後我就在外面聽，我就聽到他們
    二個人吵架及爭執的聲音，我聽到被告罵告訴人一些「賤女
    人」、「王八蛋」、「趕快給我寫」等髒話，當時我不知道
    他們說趕快給我寫的意思是什麼，當時有鄰居出來探門看，
    後來我有聽到乙○○有哀求被告不要這樣子，後來我就在外
    面等，等到乙○○出來當時他是穿著睡衣一直哭，我就詢問
    他發生什麼事情，要簽什麼東西，他就說被告要逼他簽立借
    據，當時我就想帶他去警察局，所以我就開車載他去警察局
    。」等語明確，復與告訴人指述被告於簽立借據前後所為辱
    罵之詞及簽立借據後至婦幼保安隊欲向黃光世警員備案等過
    程，大致符合，且有警員黃光世於偵查及本院審理中之證詞
    可按，自足堪證明。
  (三)告訴人於簽立借據後，離開上址住處，即由證人丁○○駕車
    載其至婦幼保安隊向警員黃光世欲探詢有關與友人有財務糾
    紛，並表示要考慮是否報案等情節，業據證人黃光世證述明
    確，此一情節係客觀存在於告訴人簽立借據後之事實，經證
    人黃光世警員及丁○○分別證述詳實，應無虛假之可能，衡
    情告訴人若確基於心甘情願下所簽立借據，豈有先找友人到
    場，之後又直接找尋警局預備報案之舉，被告所辯，告訴人
    簽立借據時並無異見，二人亦無爭吵云云，即與上情互有矛
    盾，應非無疑；被告於本院審理時提出其自九十二年間至九
    十四年間陸續借款及支付之明細資料如果無訛，則被告借款
    予告訴人時，顯然未於每筆款項借用同時簽立借據，而
    本件告訴人所寫借據簽立內載：「九十二年一月至九十三年
    八月共借款新台幣七十二萬元整，承諾於民國九十四年四月
    十五日前歸還．．」等內容，此有卷附借據一紙可稽，卻一
    次承認向被告借款七十二萬元，同時在簽立後一周左右即行
    清償之承諾，告訴人為何在借款時不立借據，竟在被告追償
    時，毫無疑議而簽立借據，並同意一周付清等情，亦異於一
    般常情，被告辯稱告訴人簽立時平和並無異議，亦顯非可信
    ；至於告訴人在本院審理時就其欲出門時被告有無阻止時結
    證稱：「有的，因為我要出去他不讓我出去我們就有推擠的
    行為。」云云，惟此時被告與告訴人之互動，證人丁○○於
    本院審理時結證稱：「我在門口按門鈴之前我有聽到屋內有
    吵架的聲音，我就按門鈴當時應門的人是被告，後來他一開
    門就摔門碰一聲，當時我覺得很錯愕，然後我就在外面聽，
    我就聽到他們二個人吵架及爭執的聲音，我聽到被告罵告訴
    人一些「賤女人」、「王八蛋」、「趕快給我寫」等髒話，
    當時我不知道他們說趕快給我寫的意思是什麼，．．。」等
    語，是被告將門關上後，證人並未聽到或見到與告訴人間有
    拉扯之行為或聲響，查告訴人在偵查中屢次作證時，亦未提
    及有拉扯之舉動或相關之描述，告訴人此一部分證詞，與證
    人丁○○所證矛盾，又前後證述不一，尚難採為不利被告之
    證據。又二人在爭執、簽立借據前後，告訴人先有進屋撥打
    簡訊之舉，簽完借據後亦能自由離去之情形，似告訴人之舉
    動尚未完全喪失自由，質之告訴人當時為何未有實際離開之
    動作，告訴人證稱：「當時我也不知道為何自己沒有走。」
    等語，是被告雖一再以命令口吻要求告訴人需簽立借據後始
    能離開，但是告訴人因長期居住上址，在念及與被告間情誼
    ，又思債務未完全解決之情況下，未能明確表達離去之決心
    ，不能以此即認被告所為已經使告訴人之行動自由喪失，被
    告上揭行為當與刑法第三百零二條之私行拘禁罪之犯罪構成
    要件不合，末予敘明。本件事證已經明確，被告犯行堪予認
    定，應依法論科。
二、核被告所為，係犯刑法第三百零四條第一項強制罪，按刑法
    第三百零五條之恐嚇罪，係指單純以將來加害生命、身體、
    自由、名譽、財產之事，恐嚇他人致生危害於安全者而言，
    如對於他人之生命、身體等，以現實之強暴脅迫手段加以危
    害要挾，使人行無義務之事或妨害人行使權利，應構成刑法
    第三百零四條之強制罪，而非同法第三百零五條之恐嚇安全
    罪，此有最高法院七十二年度台上字第五六一八號判決足供
    參照，起訴書認被告上揭行為，另涉犯刑法第三百零五條之
    恐嚇安全罪，則有未洽。被告犯罪時間係在九十六年四月二
    十四日以前，所犯為刑法第三百零四條第一項之罪，合於中
    華民國九十六年罪犯減刑條例第二條第一項第三款之規定，
    減其刑期二分之一。爰審酌被告並無犯罪前科，素行良好，
    與告訴人間亦有情誼，係因商討債務之清償一時失慮而為本
    件犯行，所為已經造成告訴人心理之傷害，及犯罪之目的、
    手段，犯罪後仍設詞否認犯罪，並無悔改之意等一切情狀，
    量處如主文所示之刑，以資懲儆，並依中華民國九十六年罪
    犯減刑條例之規定減輕其刑，併依修正前刑法第四十一條第
    一項前段之規定（刑法修正後適用準據法之規定詳後述），
    諭知易科罰金之折算標準。
三、查被告行為後，刑法業於九十四年二月二日經總統以華總一
    義字第○九四○○○一四九○一號令修正公布，並於九十五
    年七月一日施行，參酌最高法院九十五年五月二十三日刑事
    庭第八次會議決議，修正後刑法第二條第一項之規定，係規
    範行為後法律變更所生新舊法律比較適用之準據法，於修正
    後刑法施行後，應適用修正後刑法第二條第一項之規定，為
    「從舊從輕」之比較。而被告行為後，關於罰金刑，刑法分
    則編各罪所定罰金刑之貨幣單位原為銀元，修正前刑法第三
    十三條第五款規定：「罰金：一元（銀元）以上。」，而依
    罰金罰鍰提高標準條例規定，就七十二年六月二十六日前修
    正之刑法部分條文罰金數額提高二至十倍，其後修正者則不
    提高倍數，並依現行法規所定貨幣單位折算新臺幣條例規定
    ，以銀元一元折算新臺幣三元；修正後刑法第三十三條第五
    款規定：「罰金：新臺幣一千元以上，以百元計算之。」，
    刑法第三十三條第五款所定罰金貨幣單位經修正為新臺幣後
    ，刑法分則各罪所定罰金刑之貨幣單位亦應配合修正為新臺
    幣，為使刑法分則編各罪所定罰金之最高數額與刑法修正前
    趨於一致，乃於九十五年六月十四日經總統以華總一義字第
    ○九五○○○八五一八一號令公布施行增訂刑法施行法第一
    條之一：「中華民國九十四年一月七日刑法修正施行後，刑
    法分則編所定罰金之貨幣單位為新臺幣。九十四年一月七日
    刑法修正時，刑法分則編未修正之條文定有罰金者，自九十
    四年一月七日刑法修正施行後，就其所定數額提高為三十倍
    。但七十二年六月二十六日至九十四年一月七日新增或修正
    之條文，就其所定數額提高為三倍。」，從而，刑法分則編
    各罪所定罰金刑之最高數額，於上開規定修正後並無不同，
    惟修正後刑法第三十三條第五款所定罰金刑最低數額，較之
    修正前提高，自以修正前刑法第三十三條第五款規定有利於
    被告。又被告行為後，罰金罰鍰提高標準條例第二條業已刪
    除，刑法第四十一條第一項前段關於易科罰金之折算標準已
    由舊法之銀元一百元、二百元、三百元（按修正前第四十一
    條第一項規定之折算標準係得以銀元一元以上銀元三元以下
    折算一日，並依罰金罰鍰提高標準條例第二條規定，就易科
    罰金折算一日之數額提高為一百倍）修正為新臺幣一千元、
    二千元、三千元，因屬相當科刑規範事項之變更（按易科罰
    金，固兼有執行事項之本質，惟其折算標準為裁判時所應諭
    知，歷經相當於科刑之程序，故與一般純屬執行之程序有別
    ，宜予視同科刑規範），自有依修正後刑法第二條第一項為
    新舊法規定比較之必要，最高法院九十五年第八次刑事庭會
    議決議亦同此見解，經依修正後刑法第二條第一項規定比較
    新舊法結果，以被告行為時之舊法較為有利於被告，是應依
    被告行為時即修正前刑法第四十一條第一項前段定被告上開
    本刑應諭知易科罰金之折算標準。末查，現行刑法施行法第
    一條之一之立法理由謂：「刑法二十四年施行後，為解決國
    民所得經濟水準已大幅提昇問題，有關罰金與罰鍰倍數之調
    整及銀元與新臺幣之折算標準，訂有『罰金罰鍰提高標準條
    例』及『現行法規所定貨幣單位折算新臺幣條例』，除罰金
    以一銀元折算三元新臺幣外，並將七十二年六月二十六日以
    前修正之刑法部分條文罰金數額提高為十倍；其後修正者則
    不再提高倍數，亦即刑法分則各罪罰金數額視前開情形分別
    提高為三十倍或三倍。考量新修正之刑法施行後，不再適用
    『現行法規所定貨幣單位折算新臺幣條例』，為使罰金數額
    趨於一致，避免衍生新舊法比較適用問題，以緩和實務適用
    法律之衝擊，於不變動罰金數額之前提下，爰為第二項規定
    。」，是從立法理由知，該條立法之目的即在避免比較新舊
    法之煩瑣，且該條係屬準據法之特別規定，無與罰金罰鍰提
    高標準條例有關規定，再行比較新舊法適用之問題（可參呂
    潮澤著新修正刑法適用問題之探討，法官協會雜誌第八卷第
    一期第一○○頁），本件上開刑法第三百零四條第一項係屬
    於「九十四年一月七日刑法修正時，刑法分則編未修正之條
    文定有罰金者」，於法律之適用自應就新法之法定刑變更為
    新臺幣，並提高其罰金刑金額為三十倍，附此敘明。
據上論斷，應依刑事訴訟法第二百九十九條第一項前段，刑法第
二條第一項前段、第三百零四第一項、修正前刑法第四十一條第
一項前段，刑法施行法第一條之一，中華民國九十六年罪犯減刑
條例第二條第一項第三款、第七條，九十五年七月一日修正施行
前罰金罰鍰提高標準條例第二條，逕以簡易判決處刑如主文。
本案經檢察官朱立豪到庭執行職務。
中　　華　　民　　國　　96　　年　　8 　　月　　17　　日
                 臺灣板橋地方法院刑事第十八庭
                 　　　　　　  法　官  王綽光
以上正本證明與原本無異
如不服本判決應於送達後10日內敘述具體理由向本院提出上訴狀
，其未敘述上訴理由者，應於上訴期間屆滿後二十日內向本院補
提上訴理由書
                               書記官　許清秋
中　　華　　民　　國　　96　　年　　8 　　月　　20　　日
附錄本案論罪科刑法條全文：
中華民國刑法第304條
（強制罪）
以強暴、脅迫使人行無義務之事或妨害人行使權利者，處 3 年以
下有期徒刑、拘役或 3 百元以下罰金。
前項之未遂犯罰之。
